ACORDAO-COMPLETO-2318535

ACÓRDÃO 2229/2019 ATA 36/2019 - PLENÁRIO

VISTOS, relatados e discutidos estes autos de pedido de reexame interposto pelo Sr. Claodinardo Fragoso da Silva, ex-Pró-Reitor de Administração da UFMS, contra o Acórdão 594/2017-TCU-Plenário,
ACORDAM os Ministros do Tribunal de Contas da União, reunidos em sessão do Plenário, diante das razões expostas pelo Relator, em:
9.1. com fundamento nos arts. 32, 33 e 48 da Lei nº 8.443/1992, conhecer do pedido de reexame interposto pelo Sr. Claodinardo Fragoso da Silva (CPF XXX.051.831-XX) , para, no mérito, negar-lhe provimento, mantendo em seus exatos termos o Acórdão 594/2017-TCU-Plenário;
9.2. dar ciência deste acórdão ao recorrente e à Superintendência Regional do Departamento de Polícia Federal no Mato Grosso do Sul.

Pedido de reexame contra decisão que aplicou sanções ao recorrente no bojo de representação acerca de irregularidades detectadas em pregão eletrônico para a execução de serviços de limpeza, asseio e conservação das instalações de diversas unidades.

Fundação Universidade Federal de Mato Grosso do Sul.

3. Interessados/Responsáveis/Recorrentes:
3.1. Interessado: Superintendência Regional do Departamento de Polícia Federal no Mato Grosso do Sul (CNPJ 00.394.494/0084-63).
3.2. Responsáveis: Claodinardo Fragoso da Silva (CPF XXX.051.831-XX), Julio Cesar Goncalves (CPF XXX.087.188-XX), Marcelo Gomes Soares (CPF XXX.024.251-XX) e Transamérica Construções e Serviços Ltda. (CNPJ 07.417.370/0001-78).
3.3. Recorrente: Claodinardo Fragoso da Silva (CPF XXX.051.831-XX).

13.1. Ministros presentes: José Mucio Monteiro (Presidente), Benjamin Zymler (Relator), Augusto Nardes, Aroldo Cedraz e Ana Arraes.
13.2. Ministros-Substitutos convocados: Augusto Sherman Cavalcanti, Marcos Bemquerer Costa, André Luís de Carvalho e Weder de Oliveira.

BENJAMIN ZYMLER

Ministro Bruno Dantas.

I - Introdução
Trata-se de pedido de reexame interposto por Claodinardo Fragoso da Silva, Pró-Reitor de Administração da UFMS (peça 275) , contra o Acórdão 594/2017-TCU-Plenário (peça 268) , que apresenta a seguinte redação: 
	"VISTOS, relatados e discutidos estes autos de representação originada do Ofício 1.895/2013-SR/DPF/MS, enviado pela Chefe da então Delegacia de Repressão a Crimes Financeiros e Desvios de Recursos Públicos (Delefin) , atual Delegacia de Combate à Corrupção e a Crimes Financeiros (Delecor) , da Superintendência Regional do Departamento da Polícia Federal no Mato Grosso do Sul, no qual ela solicita informações e noticia supostas irregularidades na contratação da empresa Transamérica Terceirização de Serviços Gerais Ltda. (CNPJ 07.417.370/0001-78) , atual Transamérica Construções e Serviços Ltda., pela Fundação Universidade Federal do Mato Grosso do Sul (UFMS) . 
ACORDAM os Ministros do Tribunal de Contas da União, reunidos em sessão Plenária, diante das razões expostas pelo Relator, em: 
9.1. conhecer desta representação, com fulcro nos arts. 235 e 237, inciso II, do Regimento Interno/TCU, para, no mérito, considerá-la parcialmente procedente; 
9.2 acolher, nos termos do art. 250, § 1º, do RITCU, as razões de justificativa apresentadas por:
9.2.1. Júlio Cesar Gonçalves (CPF XXX.087.188-XX) , Pró-Reitor de Administração da UFMS à época dos fatos; 
9.2.2. Claodinardo Fragoso da Silva (CPF XXX.051.831-XX) , Pró-Reitor de Administração da UFMS à época dos fatos, no que tange às irregularidades constantes nos itens 3.2.3 e 3.2.4, subitens 3.2.4.1, 3.2.4.2, 3.2.4.6, 3.2.4.8 e 3.2.4.9 do voto que antecede este acórdão (itens a, a.3 e a.4, subitens a.4.1, a.4.2, a.4.6, a.4.8 e a.4.9. do ofício de audiência) . 
9.2.3. Marcelo Gomes Soares (CPF XXX.024.251-XX) , pregoeiro à época dos fatos, no que tange a todas as irregularidades a ele imputadas, exceto quanto à irregularidade constante no subitem 3.2.4.5 do voto que antecede este acórdão (subitem a.4.5 do ofício de audiência) , que, no entanto, isoladamente, não enseja a aplicação de sanção por parte deste Tribunal; 
9.3. rejeitar, nos termos do art. 43, parágrafo único, da Lei 8.443/1992, c/c o art. 250, § 2º, do RI/TCU, as razões de justificativa apresentadas por:
9.3.1. Claodinardo Fragoso da Silva (CPF XXX.051.831-XX) , Pró-Reitor de Administração da UFMS à época dos fatos, no que tange às irregularidades constantes nos itens 3.2.1, 3.2.2, 3.2.4, subitens 3.2.4.3, 3.2.4.4, 3.2.4.5, 3.2.4.7, e 3.2.5 do voto que antecede este acordão (itens a, a.1, a.2, a.4, subitens a.4.3, a.4.5 e a.4.7, e b do ofício de audiência) ;
 9.3.2. Marcelo Gomes Soares (CPF XXX.024.251-XX) , pregoeiro à época dos fatos, no que tange à irregularidade constante no subitem 3.2.4.5 do voto que antecede este acordão (subitem a.4.5 do ofício de audiência) ; 
9.4. não acolher os argumentos da oitiva da empresa Transamérica Construções e Serviços Ltda. (CNPJ 07.417.370/0001-78) ; 
9.5. aplicar ao responsável Claodinardo Fragoso da Silva (CPF XXX.051.831-XX) a multa de R$ 30.000,00 (trinta mil reais) , com fulcro no art. 58, II, da Lei 8.443/1992, fixando-lhe o prazo de 15 (quinze) dias a contar da notificação, para comprovar, perante o Tribunal, o recolhimento da dívida aos cofres do Tesouro Nacional, atualizada monetariamente desde a data do acórdão até a do efetivo recolhimento, se for paga após o vencimento, na forma da legislação em vigor. 
9.6. autorizar, desde logo, o parcelamento da dívida em até 36 (trinta e seis) parcelas mensais e consecutivas, caso solicitado, nos termos do art. 26 da Lei 8.443/1992 c/c art. 217 do RITCU, fixandose o vencimento da primeira parcela em 15 (quinze) dias, a contar do recebimento da notificação, e o das demais a cada 30 (trinta) dias, devendo incidir sobre cada parcela, atualizada monetariamente, os encargos devidos, conforme legislação em vigor; 
9.7. alertar ao responsável Claodinardo Fragoso da Silva que, na hipótese de parcelamento, a falta de pagamento de qualquer parcela importará no vencimento antecipado do saldo devedor; 
9.8. autorizar a cobrança judicial da dívida, caso não seja paga até o seu vencimento, nos termos do art. 28, II, da Lei 8.443/92; 
9.9. considerar graves as infrações cometidas por Claodinardo Fragoso da Silva; 
9.10. com fundamento no art. 60 da Lei 8.443/1992, inabilitar Claodinardo Fragoso da Silva para o exercício de cargo em comissão ou função de confiança no âmbito da Administração Pública Federal, por um período de cinco anos; 
9.11. declarar a inidoneidade da empresa Transamérica Construções e Serviços Ltda. (CNPJ 07.417.370/0001-78) para participar de licitação com a Administração Pública Federal, nos termos do art. 46 da Lei n. 8.443/1992, pelo prazo de três anos; 
9.12. determinar à Secex-MS que crie processo apartado de tomada de contas especial, com cópia dos documentos pertinentes, com o intuito de verificar eventual débito na execução do contrato celebrado entre a Transamérica Construções e Serviços Ltda. e a Universidade Federal do Mato Grosso do Sul em decorrência do Pregão Eletrônico 36/2013, e identificar os responsáveis; 
9.13. encaminhar cópia deste Acórdão, acompanhado do Relatório e Voto que o fundamentam, à Procuradoria da República em Mato Grosso do Sul-MS, à Controladoria-Geral da União - Regional Mato Grosso do Sul, à Delegacia de Combate à Corrupção e a Crimes Financeiros (Delecor) da Superintendência da Polícia Federal em Mato Grosso do Sul e à Universidade Federal de Mato Grosso do Sul."
2.	Por meio do Ofício 1.895/2013- SR/DPF/MS (peça 8) , a Chefe da Delegacia de Repressão a Crimes Financeiros e Desvios de Recursos Públicos (Delefin) da Superintendência Regional do Departamento da Polícia Federal no Mato Grosso do Sul solicitou ao TCU informações acerca da realização de auditoria sobre a celebração de contratos pela Fundação Universidade Federal do Mato Grosso do Sul (UFMS) e pela empresa Transamérica Terceirização de Serviços Ltda., atual Transamérica Construções e Serviços Ltda., com o fito de instruir o Procedimento 08335.009270/2013-39. 
3.	O referido expediente foi recebido, nesta Corte, como representação. De acordo com os documentos juntados, a representante legal da empresa Transamérica Construções e Serviços Ltda., Vanilza Aparecida Dias Ferreira, seria esposa de Francisco Soares da Silva Filho, servidor da mencionada universidade, que era responsável por elaborar os editais e atestar notas fiscais. Nesse contexto, havia fortes indícios de que os editais teriam sido confeccionados de forma a direcionar a licitação. 
4.	A então Secretaria de Controle Externo no Mato Grosso do Sul (Secex/MS) apurou os fatos relatados pela Polícia Federal e verificou que (peça 218) : 
a) por meio da Dispensa de Licitação 77/2011, houve a contratação emergencial da empresa Transamérica Construções e Serviços Ltda. Não foram observadas as disposições do art. 26, parágrafo único, da Lei 8.666/1993. Em especial, foram juntados orçamentos apenas de empresas sediadas em outros estados. Esse cenário indica ter havido direcionamento em detrimento do interesse público e da moralidade administrativa; 
b) no Pregão Eletrônico 36/2013, foi frustrado o caráter competitivo do certame, que foi direcionado. Além disso, foram violados os arts. 3º, § 1º, I, 43, VI, § 3º, e 90 da Lei 8.666/1993, uma vez que:
- para estimar os preços, foram utilizados orçamentos sem data nem assinatura do responsável pela sua elaboração. Ademais, havia um estreito vínculo entre duas das três empresas que apresentaram orçamento, o que pode indicar a manipulação dos valores apresentados; 
- após questionamento da Procuradoria Jurídica da UFMS sobre os valores excessivos até então previstos, os quantitativos a serem contratados foram reduzidos, o que possibilitou a diminuição do preço total licitado;
- não houve a divisão do objeto licitado em lotes, que deveriam ter sido definidos de acordo com a necessidade de cada campus, o que restringiu a participação de potenciais interessados locais e violou o Enunciado 247 da Súmula de Jurisprudência do TCU e o art. 23, § 1º, da Lei 8.666/1993; 
c) no Pregão 36/2013, dez empresas, de um total de onze, foram indevidamente excluídas de uma licitação, o que favoreceu a Transamérica Construções e Serviços Ltda.; e
d) não foi cumprida a obrigação imposta pelo art. 49 da Lei 8.666/1993, uma vez que o Pregão Eletrônico 36/2013 não foi anulado, apesar de ter sido demonstrada a existência de conflito de interesses. Afinal, o servidor que elaborou o Termo de Referência do aludido Pregão é esposo da representante/procuradora da licitante vencedora. Além disso, foram detectados forte indícios de sobrepreço, uma vez que o valor da proposta da licitante vencedora superou em R$ 3.570.243,53 (três milhões quinhentos e setenta mil e duzentos e quarenta e três reais e cinquenta e três centavos) a quantia solicitada pela empresa Refrigeração Portuguesa. Cabe destacar, ainda, que essa última proposta estava alinhada aos preços praticados no mercado.
5.	Com fulcro nesses achados, foi proferido o acórdão ora recorrido, cujo teor foi transcrito anteriormente neste relatório.
II - Análise deste recurso pela unidade técnica
6.	A auditora salientou que, por meio de despacho, o Ministro Relator Benjamin Zymler, em linha de sintonia com o exame de admissibilidade realizado pela Serur (peças 281 e 282) , conheceu do presente recurso e suspendeu os efeitos dos subitens 9.5, 9.8 e 9.10 do Acórdão 594/2017-TCU-Plenário, em relação ao recorrente, tendo em vista que foram preenchidos os requisitos processuais aplicáveis à espécie.
7.	Em seguida, ela analisou o mérito do recurso ora sob exame, tendo destacado que:
	- Quanto às alegações do recorrente referentes à licitude de sua conduta
	a) agiu movido pela necessidade de contratar serviços que pudessem suprir a necessidade da Administração;
	b) o prosseguimento da licitação, com a subsequente assinatura do contrato, decorreu do fato de a comissão de sindicância não ter produzido elementos de prova que indicassem a ocorrência de conluio, a despeito de ter sido reconduzida pelo recorrente, conjuntamente com o Pró-Reitor de Infraestrutura, com o intuito de avaliar exaustivamente os fatos que constituíram o objeto da denúncia anônima;
	c) seus atos foram praticados com respaldo de consultas efetuadas aos setores competentes, inclusive à assessoria jurídica da instituição, a qual se manifestou pela regularidade dos procedimentos de investigação adotados pela comissão de sindicância;
	d) foi elaborado um despacho conjunto, no qual foram destacados todos os pontos da licitação, em especial, a ausência de comprovação da existência de conluio em favor da empresa vencedora;
	e) restou demonstrado que não houve nenhuma conduta do recorrente no sentido de obter vantagem ilícita em detrimento do erário;
	f) não se pode atribuir responsabilidade ao recorrente no que tange à habilitação ou inabilitação de empresas, por ocasião da realização do certame. Afinal, trata-se de decisão do pregoeiro, que foi capacitado e regularmente designado;
	g) não participou da elaboração do termo de referência e do edital nem praticou os atos referentes à habilitação e inabilitação de licitantes e à indicação da proposta vencedora;
	h) não atuou com dolo nem culpa, logo, deve ser aplicada a excludente de culpabilidade; e
	i) não se cogita do pagamento de propina, de contrato superfaturado nem de desvio de dinheiro dos cofres públicos;
	- Análise pela auditora das alegações do recorrente
a) como se observa no ofício de audiência do Sr. Claodinardo Fragoso da Silva, ele foi ouvido em função da detecção de um rol extenso de irregularidades ocorridas no Pregão Eletrônico 36/2013;
b) no voto condutor da deliberação combatida, foram afastadas as seguintes irregularidades que haviam sido relacionadas no mencionado ofício (item 9.2.2 do acórdão vergastado) : 
"a.3) ausência de subdivisão da licitação em lotes de acordo com a necessidade de prestação de serviços em cada campus, restringindo a participação de potenciais interessados locais - Enunciado nº 247 da Súmula Jurisprudência do TCU e art. 23, §1º, da Lei 8666/1993;
a.4) inabilitação indevida de empresas, ocasionando favorecimento à Transamérica Construções e Serviços Ltda. - das onze participantes, dez tiveram suas propostas desclassificadas, pelas seguintes razões: 
a.4.1) propostas recusadas sob o argumento de terem descumprido o item 5.5 do edital - questão de horário (desclassificou-se a empresa que teria oferecido o menor lance para todos os itens, em função de encerramento da fase de lances às 10:20 horas, considerando que o certame havia sido realizado no horário de Brasília, correspondente às 11:20 horas - dentro do horário de almoço) ;
a.4.2) proposta recusada sob o argumento de ter descumprido a alínea "d" do subitem 9.2.2 do item 9 do edital - apresentação de atestado inválido;
 (...) 
a.4.6) propostas de preços de empresas licitantes com valores idênticos, indicando o conluio entre elas e manipulação dos valores ofertados;
 (...) 
a.4.8) inclusão no Edital do Pregão 36/2013 de exigências não previstas em Lei, com restrição à competitividade e direcionamento do certame, a exemplo da exigência do valor de capital social mínimo de 10% do valor global anual atualizado;
a.4.9) integralização de capital social da empresa Transamérica Serviços de Vigilância na empresa Transamérica Construções e Serviços Ltda. (foram realizadas várias operações de integralização de capital social, cujos documentos indicam suspeitas de ter havido simulações para elevar o capital social) ;"
c) entretanto, ainda permaneceram as seguintes falhas (subitem 9.3.1. do acórdão recorrido) :
"a) homologar o Pregão eletrônico 36/2013, cujo objeto era a contratação de prestação de serviços de manutenção preventiva e corretiva do sistema de climatização em todos os campi da FUFMS (Processo 23101.008966/2012-74/Contrato 39/2013) , quando deveria, no exercício da missão de verificar a legalidade dos atos praticados na licitação, ter apontado as irregularidades abaixo descritas, cuja ocorrência evidencia a frustração do caráter competitivo e o consequente direcionamento do certame, conduta essa que infringe os arts. 3º, § 1º, inciso I; 43, VI, § 3º e 90, todos da Lei 8.666/93:
a.1) orçamentos utilizados no Pregão 36/2013 para estimativa de preços apresentados sem data e sem assinatura do responsável pela sua elaboração, com estreito vínculo entre duas das três empresas que apresentaram orçamento, indicando manipulação dos valores apresentados. A possível manipulação nos orçamentos utilizados proporciona que as empresas majorem os valores apresentados, no intuito de inflacionar o valor máximo a ser aceito pela Administração, em afronta à Lei das Licitações; 
a.2) diminuição de quantitativos a serem contratados no intuito de reduzir estimativa do preço total licitado, após questionamento da procuradoria jurídica da FUFMS sobre os valores excessivos previstos;
 (...) 
a.4.3) proposta recusada sob o argumento de ter descumprido o item 5.4 do edital - proposta considerada inexequível, em que pese a empresa ter apresentado a planilha de custos e cópias dos contratos firmados com a Universidade do Piauí; 
a.4.4) propostas recusadas sob o argumento de ter descumprido o item 5.7 do edital - por não possuir capital social integralizado (a exigência de capital social integralizado, contida no item 9.2.2 do Edital do Pregão 36/2013 não está prevista na Lei 10.520/2002, nem no Decreto 5.450/2005, tampouco na Lei 8666/1993) ; 
a.4.5) propostas recusadas sob o argumento de ter descumprido o item 5.5 do edital - prazo para apresentação de proposta (tendo a vista a ocorrência de suspensão do Pregão por determinado período, a contagem do prazo para as empresas cujas propostas foram recusadas poderia, também, ter sido suspensa) ;
 (...) 
a.4.7) ausência de informação relativa ao quantitativo e às características dos bens objetos dos serviços a serem prestados no termo de referência; 
b) deixar de cumprir obrigação imposta pelo art. 49 da Lei 8.666/1993, no sentido de anular o Pregão Eletrônico 36/2013, conduzido pelo Processo Administrativo 23101.008966/2012-74, haja vista a existência de conflito de interesses e afronta ao princípio da moralidade, uma vez que o servidor que elaborou o Termo de Referência do aludido Pregão é esposo da representante/procuradora da licitante vencedora; caso a empresa que teve os preços considerados inexequíveis viesse a ser a vencedora poderia ter havido economia ao erário no valor de R$ 3.570.243,53; e pelo fato de os orçamentos que estimaram os valores do certame estarem viciados, podendo os valores da empresa Refrigeração Portuguesa estarem realmente alinhados aos praticados no mercado."
d) cumpre destacar que o recorrente não apresentou argumentos aptos para ilidir as irregularidades acima citadas. Assim sendo, os indícios de direcionamento da licitação e de frustração do caráter competitivo do certame permaneceram. Conforme foi afirmado no voto que fundamentou a deliberação combatida:
"A estreita ligação entre a representante da empresa Transamérica e o servidor lotado no departamento de manutenção da UFMS, no qual foi elaborado o termo de referência e realizada a pesquisa de preços viciada, somada aos acontecimentos desse certame, deixam claro que a empresa se utilizou de influência indevida para vencer, fraudando a licitação";
e) ao contrário do que foi afirmado pelo recorrente, a comissão de sindicância sugeriu a anulação de ofício do processo licitatório, tendo em vista o vínculo familiar existente entre o servidor que elaborou o Termo de Referência do aludido Pregão e a representante/procuradora da licitante vencedora (peça 249, p. 67 a 70) ;
f) ciente desse fato, o Pró-reitor deveria ter anulado o certame. Ao não agir dessa forma, o ex-gestor violou os princípios que norteavam sua atuação, em especial, o da moralidade. Daí decorre o caráter culposo da atuação do ora recorrente;
g) o recorrente não agregou justificativas consistentes a fim de afastar a existência de conluio;
h) em seu despacho, o Pró-reitor afirmou que  "quanto ao conflito de interesse, não há como estabelecer nexo entre a elaboração do termo de referencia e o resultado do pregão; visto que a empresa declarada como vencedora não cotou orçamento";
i) ademais, o responsável convocou justamente o Sr. Francisco Soares da Silva Filho lotado na Coordenadoria de Manutenção - PROINFRA, que possuía vínculo conjugal com a representante da empresa vencedora da licitação, para prestar esclarecimentos sobre questões como a metodologia utilizada para formatar a planilha orçamentária, a vantagem de agrupar todas as unidades da UFMS e não dividi-las, o reflexo da ausência da informação sobre o quantitativo dos bens e a existência de orçamentos fora da realidade do mercado. Note-se que tais considerações subsidiaram a sua tomada de decisão (peça 275, p. 12) ;
j) o termo de referência não detalhava adequadamente as características e os quantitativos dos serviços, o que possibilitou que a empresa Transamérica detivesse conhecimento privilegiado sobre o objeto da contratação, como foi comprovado por depoimentos colhidos na sindicância da UFMS (peça 249, p. 62) e pela Polícia Federal. Essa falha foi agravada pela significativa alteração dos quantitativos constantes do termo de referência, ocorrida após a crítica da Procuradoria Jurídica relativa ao preço elevado da contratação (peça 205, p. 227) ;
k) o recorrente foi responsabilizado por ter homologado um pregão permeado por irregularidades e por não ter anulado o procedimento licitatório eivado de vícios como o conflito de interesses. Dessa forma, não foi a elaboração do edital ou do termo de referência nem a análise dos requisitos de habilitação da empresa que levaram à sua condenação; e
l) as alegações de inexistência de obtenção de vantagem ilícita, de superfaturamento ou de desvio de dinheiro afastam a responsabilidade do recorrente, que praticou ato com grave ofensa à lei, o qual enseja sua apenação, independentemente da existência de dano ao erário. 
- Quanto às alegações do recorrente referentes à razoabilidade do valor da multa
a) a multa aplicada pelo TCU, cujo valor é demasiado, irá comprometer seu orçamento doméstico, suas finanças pessoais; e
b) a sanção aplicada não é adequada às circunstâncias nas quais foram praticados os atos que ocasionaram a imputação da multa em tela. Ademais, a legislação que disciplina a matéria previu a gradação das penas de acordo com a reprovabilidade da conduta; 
	- Análise pela auditora das alegações do recorrente
a) as irregularidades praticadas pelo recorrente, que representaram grave ofensa à lei, ensejaram a aplicação da multa com fundamento no art. 58, II, da Lei 8.443/1992;
b) a jurisprudência do TCU, no que toca à dosimetria do valor da multa, destaca que esse último é determinado com base no nível de gravidade dos ilícitos, na respectiva materialidade e no grau de culpabilidade do agente, não guardando relação com a capacidade financeira do responsável. Nesse sentido, por exemplo, pode ser citado o Acórdão 939/2017-TCU-Plenário, relatado pelo Ministro Bruno Dantas;
c) esta Corte também tem entendido que a alegação de hipossuficiência financeira, desacompanhada de elementos probatórios de tal condição, não justifica a redução do valor da multa, como se observa no Acórdão 2613/2010-TCU-Segunda Câmara, relatado pelo Ministro Aroldo Cedraz; e
d) por fim, cabe salientar que o item 9.6 do acórdão combatido autorizou o parcelamento da dívida em até 36 parcelas mensais e consecutivas. 
8.	Com fulcro nessas considerações, a auditora propôs (peça 307) :
I - conhecer do presente recurso, para, no mérito, negar-lhe provimento;
II - dar conhecimento da deliberação que vier a ser adotada ao recorrente e aos demais interessados.
9.	O Diretor da 3ª Diretoria da Serur e o titular daquela unidade técnica manifestaram suas concordâncias com essa proposta (peças 308 e 309) .
	É o Relatório.

8.1. Clovis Ferreira Lopes (5.417/OAB-MS), representando Claodinardo Fragoso da Silva; e
8.2. Ovídio Martins de Araújo (5.570/OAB-GO) e outros, representando Transamérica Construções e Serviços Ltda.

Não atuou.

REPRESENTAÇÃO. UNIVERSIDADE FEDERAL DE MATO GROSSO DO SUL (UFMS). PREGÃO ELETRÔNICO 36/2013. CONTRATAÇÃO DE SERVIÇOS DE MANUTENÇÃO DE AR-CONDICIONADO. LIGAÇÃO ESTREITA ENTRE AUTOR DO TERMO DE REFERÊNCIA E REPRESENTANTE DA EMPRESA VENCEDORA (TRANSAMÉRICA TERCEIRIZAÇÃO DE SERVIÇOS LTDA.). IRREGULARIDADES NO EDITAL. DIRECIONAMENTO DA LICITAÇÃO. FRAUDE. MULTA. DECLARAÇÃO DE INIDONEIDADE PARA LICITAR. INABILITAÇÃO PARA OCUPAR CARGO EM COMISSÃO OU FUNÇÃO COMISSIONADA. Pedido de reexame. Conhecimento. Atuação do recorrente em desconformidade com normativos jurídicos. Valor da multa dentro dos parâmetros legais. Negativa de provimento. Ciência ao recorrente e aoS interessados.

REPRESENTAÇÃO (REPR)

Secretaria de Recursos (SERUR) e Secretaria de Controle Externo de Aquisições Logísticas (Selog).

I - Introdução
Trata-se de pedido de reexame interposto por Claodinardo Fragoso da Silva, Pró-Reitor de Administração da UFMS, contra o Acórdão 594/2017-TCU-Plenário, por meio do qual foi aplicada multa ao recorrente e declarada sua inabilitação para o exercício de cargo ou função de confiança pelo período de cinco anos.
2.	O presente processo foi autuado a partir de expediente encaminhado pela Chefe da Delegacia de Repressão a Crimes Financeiros e Desvios de Recursos Públicos (Delefin) da Superintendência Regional do Departamento da Polícia Federal no Mato Grosso do Sul (Ofício 1.895/2013- SR/DPF/MS) . No referido documento, foram solicitadas ao TCU informações acerca da realização de auditoria versando sobre contratos firmados pela Fundação Universidade Federal do Mato Grosso do Sul (UFMS) e pela empresa Transamérica Terceirização de Serviços Ltda., atual Transamérica Construções e Serviços Ltda., com o fito de instruir os autos do Procedimento 08335.009270/2013-39, que tramitava naquele órgão policial.
3.	No mencionado expediente, que foi recebido pelo TCU como representação, constou que a representante legal da empresa Transamérica Construções e Serviços Ltda., Sra. Vanilza Aparecida Dias Ferreira, era casada com o Sr. Francisco Soares da Silva Filho, então servidor do departamento de manutenção da UFMS, que foi responsável por montar os editais e atestar as notas fiscais referentes à contratação em tela. 
4.	Após apurar os fatos veiculados nesta representação, a então Secretaria de Controle Externo no Mato Grosso do Sul (Secex/MS) constatou que, além da irregularidade originalmente apontada no expediente encaminhado a esta Corte de Contas, haviam sido praticados outros atos viciados, o que ensejou a audiência dos responsáveis. 
5.	Após analisar as defesas apresentadas ao TCU, o Ministro Bruno Dantas, relator a quo, destacou ter sido comprovado que, no Pregão Eletrônico 36/2013, realizado com o fito de contratar a prestação de serviços de manutenção preventiva e corretiva do sistema de climatização em todos os campi da UFMS, houve frustração ao caráter competitivo do certame e direcionamento da licitação. Em especial, foi constatado que:
	a) os orçamentos utilizados para estimar os preços não tinham data nem assinatura do responsável pela sua elaboração. Além disso, foi comprovado um estreito vínculo entre duas das três empresas que apresentaram tais documentos;
	b) houve a diminuição de quantitativos a serem contratados no intuito de reduzir a estimativa do preço total licitado, após questionamento da Procuradoria Jurídica da UFMS sobre os valores excessivos previstos, sem a apresentação de estudos que fundamentassem essa redução; 
	c) ocorreu a inabilitação indevida de 10 das 11 empresas que participaram do certame, o que beneficiou diretamente a licitante vencedora;
	d) foi comprovado o vínculo existente entre o servidor que elaborou o Termo de Referência e a representante da licitante vencedora, o que caracterizou um conflito de interesses e a violação do princípio da moralidade;
	e) o orçamento estimativo elaborado pela Universidade estava superestimado, o que ensejou a desclassificação, devido à alegada inexequibilidade, de uma proposta que era R$ 3.570.243,53 (três milhões quinhentos e setenta mil duzentos e quarenta e três reais e cinquenta e três centavos) inferior à da licitante vencedora; e
	f) houve o descumprimento da obrigação imposta pelo art. 49 da Lei 8.666/1993, uma vez que não foi anulado o Pregão Eletrônico 36/2013, apesar de as mencionadas irregularidades haverem sido apontadas no Processo Administrativo 23101.008966/2012-74, que foi instaurado na UFMS.
6.	Nesse contexto, este Plenário acolheu a proposta formulada pelo Relator a quo e prolatou o Acórdão 594/2017, a seguir transcrito:
	"ACORDAM os Ministros do Tribunal de Contas da União, reunidos em sessão Plenária, diante das razões expostas pelo Relator, em: 
9.1. conhecer desta representação, com fulcro nos arts. 235 e 237, inciso II, do Regimento Interno/TCU, para, no mérito, considerá-la parcialmente procedente; 
9.2 acolher, nos termos do art. 250, § 1º, do RITCU, as razões de justificativa apresentadas por:
9.2.1. Júlio Cesar Gonçalves (CPF 062.087.188-13) , Pró-Reitor de Administração da UFMS à época dos fatos; 
9.2.2. Claodinardo Fragoso da Silva (CPF 237.051.831-68) , Pró-Reitor de Administração da UFMS à época dos fatos, no que tange às irregularidades constantes nos itens 3.2.3 e 3.2.4, subitens 3.2.4.1, 3.2.4.2, 3.2.4.6, 3.2.4.8 e 3.2.4.9 do voto que antecede este acórdão (itens a, a.3 e a.4, subitens a.4.1, a.4.2, a.4.6, a.4.8 e a.4.9. do ofício de audiência) . 
9.2.3. Marcelo Gomes Soares (CPF 777.024.251-72) , pregoeiro à época dos fatos, no que tange a todas as irregularidades a ele imputadas, exceto quanto à irregularidade constante no subitem 3.2.4.5 do voto que antecede este acórdão (subitem a.4.5 do ofício de audiência) , que, no entanto, isoladamente, não enseja a aplicação de sanção por parte deste Tribunal; 
9.3. rejeitar, nos termos do art. 43, parágrafo único, da Lei 8.443/1992, c/c o art. 250, § 2º, do RI/TCU, as razões de justificativa apresentadas por:
9.3.1. Claodinardo Fragoso da Silva (CPF 237.051.831-68) , Pró-Reitor de Administração da UFMS à época dos fatos, no que tange às irregularidades constantes nos itens 3.2.1, 3.2.2, 3.2.4, subitens 3.2.4.3, 3.2.4.4, 3.2.4.5, 3.2.4.7, e 3.2.5 do voto que antecede este acordão (itens a, a.1, a.2, a.4, subitens a.4.3, a.4.5 e a.4.7, e b do ofício de audiência) ;
 9.3.2. Marcelo Gomes Soares (CPF 777.024.251-72) , pregoeiro à época dos fatos, no que tange à irregularidade constante no subitem 3.2.4.5 do voto que antecede este acordão (subitem a.4.5 do ofício de audiência) ; 
9.4. não acolher os argumentos da oitiva da empresa Transamérica Construções e Serviços Ltda. (CNPJ 07.417.370/0001-78) ; 
9.5. aplicar ao responsável Claodinardo Fragoso da Silva (CPF 237.051.831-68) a multa de R$ 30.000,00 (trinta mil reais) , com fulcro no art. 58, II, da Lei 8.443/1992, fixando-lhe o prazo de 15 (quinze) dias a contar da notificação, para comprovar, perante o Tribunal, o recolhimento da dívida aos cofres do Tesouro Nacional, atualizada monetariamente desde a data do acórdão até a do efetivo recolhimento, se for paga após o vencimento, na forma da legislação em vigor. 
9.6. autorizar, desde logo, o parcelamento da dívida em até 36 (trinta e seis) parcelas mensais e consecutivas, caso solicitado, nos termos do art. 26 da Lei 8.443/1992 c/c art. 217 do RITCU, fixandose o vencimento da primeira parcela em 15 (quinze) dias, a contar do recebimento da notificação, e o das demais a cada 30 (trinta) dias, devendo incidir sobre cada parcela, atualizada monetariamente, os encargos devidos, conforme legislação em vigor; 
9.7. alertar ao responsável Claodinardo Fragoso da Silva que, na hipótese de parcelamento, a falta de pagamento de qualquer parcela importará no vencimento antecipado do saldo devedor; 
9.8. autorizar a cobrança judicial da dívida, caso não seja paga até o seu vencimento, nos termos do art. 28, II, da Lei 8.443/92; 
9.9. considerar graves as infrações cometidas por Claodinardo Fragoso da Silva; 
9.10. com fundamento no art. 60 da Lei 8.443/1992, inabilitar Claodinardo Fragoso da Silva para o exercício de cargo em comissão ou função de confiança no âmbito da Administração Pública Federal, por um período de cinco anos; 
9.11. declarar a inidoneidade da empresa Transamérica Construções e Serviços Ltda. (CNPJ 07.417.370/0001-78) para participar de licitação com a Administração Pública Federal, nos termos do art. 46 da Lei n. 8.443/1992, pelo prazo de três anos; 
9.12. determinar à Secex-MS que crie processo apartado de tomada de contas especial, com cópia dos documentos pertinentes, com o intuito de verificar eventual débito na execução do contrato celebrado entre a Transamérica Construções e Serviços Ltda. e a Universidade Federal do Mato Grosso do Sul em decorrência do Pregão Eletrônico 36/2013, e identificar os responsáveis; 
	9.13. encaminhar cópia deste Acórdão, acompanhado do Relatório e Voto que o fundamentam, à Procuradoria da República em Mato Grosso do Sul-MS, à Controladoria-Geral da União - Regional Mato Grosso do Sul, à Delegacia de Combate à Corrupção e a Crimes Financeiros (Delecor) da Superintendência da Polícia Federal em Mato Grosso do Sul e à Universidade Federal de Mato Grosso do Sul."
7.	Irresignado, o Sr. Claodinardo Fragoso da Silva interpôs o presente recurso, tendo destacado que:
	a) agiu movido pela necessidade de contratar serviços que pudessem suprir a necessidade da administração;
	b) o prosseguimento da licitação, com a subsequente assinatura do contrato, decorreu do fato de a comissão de sindicância não ter produzido elementos de prova que indicassem a ocorrência de conluio, a despeito de ter sido reconduzida pelo recorrente, conjuntamente com o Pró-Reitor de Infraestrutura, com o intuito de avaliar exaustivamente os fatos que constituíram o objeto da denúncia anônima;
	c) não buscou obter vantagem ilícita em detrimento do Erário e não atuou com dolo ou culpa;
	d) não pode ser responsabilizado pela habilitação ou inabilitação de empresas. Afinal, trata-se de decisão do pregoeiro, que foi capacitado e regularmente designado;
	e) não participou da elaboração do termo de referência nem da indicação da proposta vencedora;
	f) não se cogita de contrato superfaturado nem de desvio de dinheiro dos cofres públicos;
	g) a multa aplicada pelo TCU, cujo valor é demasiado, irá comprometer seu orçamento doméstico, suas finanças pessoais; e
h) a sanção aplicada não é adequada às circunstâncias nas quais foram praticados os atos que ocasionaram a imputação da multa em tela. Ademais, a legislação que disciplina a matéria previu a gradação das penas de acordo com a reprovabilidade da conduta. 
8.	Após analisar essas alegações, a unidade técnica se manifestou pelo conhecimento do presente recurso e pelo seu não provimento.
II - Análise do mérito deste recurso
9.	Tendo em vista que foram preenchidos os requisitos processuais aplicáveis à espécie, julgo, com fulcro no disposto nos arts. 48 da Lei 8.443/1992 e 285 e 286, parágrafo único, do Regimento Interno do TCU, que este recurso deve ser conhecido.
10.	Quanto ao mérito, manifesto minha concordância com a análise efetuada pela Serur, a qual incorporo desde já às minhas razões de decidir, sem prejuízo de tecer algumas considerações complementares, o que passo a fazer.
11.	Foram aplicadas sanções ao Sr. Claodinardo Fragoso da Silva em virtude da prática dos seguintes atos irregulares no âmbito do Pregão Eletrônico 36/2013:
"a) homologar o Pregão eletrônico 36/2013, cujo objeto era a contratação de prestação de serviços de manutenção preventiva e corretiva do sistema de climatização em todos os campi da FUFMS (Processo 23101.008966/2012-74/Contrato 39/2013) , quando deveria, no exercício da missão de verificar a legalidade dos atos praticados na licitação, ter apontado as irregularidades abaixo descritas, cuja ocorrência evidencia a frustração do caráter competitivo e o consequente direcionamento do certame, conduta essa que infringe os arts. 3º, § 1º, inciso I; 43, VI, § 3º e 90, todos da Lei 8.666/93:
a.1) orçamentos utilizados no Pregão 36/2013 para estimativa de preços apresentados sem data e sem assinatura do responsável pela sua elaboração, com estreito vínculo entre duas das três empresas que apresentaram orçamento, indicando manipulação dos valores apresentados. A possível manipulação nos orçamentos utilizados proporciona que as empresas majorem os valores apresentados, no intuito de inflacionar o valor máximo a ser aceito pela Administração, em afronta à Lei das Licitações; 
a.2) diminuição de quantitativos a serem contratados no intuito de reduzir estimativa do preço total licitado, após questionamento da procuradoria jurídica da FUFMS sobre os valores excessivos previstos;
 (...) 
a.4.3) proposta recusada sob o argumento de ter descumprido o item 5.4 do edital - proposta considerada inexequível, em que pese a empresa ter apresentado a planilha de custos e cópias dos contratos firmados com a Universidade do Piauí; 
a.4.4) propostas recusadas sob o argumento de ter descumprido o item 5.7 do edital - por não possuir capital social integralizado (a exigência de capital social integralizado, contida no item 9.2.2 do Edital do Pregão 36/2013 não está prevista na Lei 10.520/2002, nem no Decreto 5.450/2005, tampouco na Lei 8666/1993) ; 
a.4.5) propostas recusadas sob o argumento de ter descumprido o item 5.5 do edital - prazo para apresentação de proposta (tendo a vista a ocorrência de suspensão do Pregão por determinado período, a contagem do prazo para as empresas cujas propostas foram recusadas poderia, também, ter sido suspensa) ;
 (...) 
a.4.7) ausência de informação relativa ao quantitativo e às características dos bens objetos dos serviços a serem prestados no termo de referência; 
b) deixar de cumprir obrigação imposta pelo art. 49 da Lei 8.666/1993, no sentido de anular o Pregão Eletrônico 36/2013, conduzido pelo Processo Administrativo 23101.008966/2012-74, haja vista a existência de conflito de interesses e afronta ao princípio da moralidade, uma vez que o servidor que elaborou o Termo de Referência do aludido Pregão é esposo da representante/procuradora da licitante vencedora; caso a empresa que teve os preços considerados inexequíveis viesse a ser a vencedora poderia ter havido economia ao erário no valor de R$ 3.570.243,53; e pelo fato de os orçamentos que estimaram os valores do certame estarem viciados, podendo os valores da empresa Refrigeração Portuguesa estarem realmente alinhados aos praticados no mercado."
12.	Após analisar as alegações do recorrente, julgo que ele não apresentou argumentos aptos para ilidir as irregularidades acima citadas. Assim sendo, os indícios de direcionamento da licitação e de frustração do caráter competitivo do certame, que ensejaram sua responsabilização, permanecem hígidos.
13.	Lembro que, a existência de vários e concordantes indícios possuem força probatória, consoante afirmado pelo STF no julgamento do RE/MG 68.006. Em especial no que concerne a licitações, o TCU tem reiteradamente afirmado que a existência de múltiplos indícios é apta para fundamentar a aplicação de sanções, como se observa nos acórdãos a seguir mencionados:
	Acórdão 1732/2015-TCU-Plenário (Relator Marcos Bemquerer Costa) :
	"A existência de indícios variados que convirjam no sentido de evidenciar ação combinada entre empresas e gestores públicos com o objetivo de frustrar certames licitatórios constituem prova suficiente para ensejar a punição dos envolvidos." 
	Acórdão 502/2015-TCU-Plenário (Relator Weder de Oliveira) :
	"Indícios vários e coincidentes que apontam para a prática de fraude à licitação, consubstanciada na prática de atos capazes de restringir o caráter competitivo do procedimento licitatório e de promover o direcionamento do certame, constituem prova." 
14.	No caso vertente, constatei a existência de indícios de que foram praticados atos visando à contratação da Transamérica Construções e Serviços Ltda. Em primeiro lugar, destaco a estreita ligação entre a representante da empresa Transamérica (Sra. Vanilza Aparecida Dias Ferreira) e o servidor Francisco Soares da Silva Filho, seu marido, que atuava no departamento de manutenção da UFMS, no qual foi elaborado o termo de referência e realizada a pesquisa de preços ora questionada.
15.	Cumpre destacar que a Sra. Vanilza Aparecida Dias Ferreira detinha poderes assemelhados aos de um sócio, incluindo o de abrir, movimentar e encerrar contas bancárias, conforme consta do relatório da comissão de sindicância criada para apurar o caso.
16.	Aduzo que a pesquisa de preços realizada pelo departamento de manutenção foi eivada de vícios. Ela se baseou em três orçamentos que não continham data, assinatura dos responsáveis por sua elaboração nem carimbo das supostas empresas, o que comprometia sua confiabilidade. Além disso, duas das três empresas que supostamente forneceram as informações (Setec - Serviços Técnicos e Manutenção Ltda. e Ricetti Climatização e Tecnologia Ltda.) possuíam sócios em comum e funcionavam no mesmo endereço. 
17.	Chama a atenção o fato de a Procuradoria Jurídica da UFMS ter alertado o recorrente que o preço estimado da contratação estava muito elevado. Diante disso, verifico que não subsiste a alegação do Sr. Claodinardo Fragoso da Silva no sentido de que teria atuado com base em pareceres pela regularidade da licitação em tela.
18.	Friso ainda que esse apontamento da Procuradoria Jurídica ensejou a diminuição significativa de quantitativos a serem contratados, sem que houvesse uma justificativa técnica para tanto.
19.	No transcorrer do processo de licitação, das onze empresas que participaram, dez foram desclassificadas, restando apenas a empresa Transamérica Construções e Serviços Ltda., 11ª colocada. Verifiquei que várias dessas exclusões foram indevidas, uma vez que se fundaram em estipulações inadequadas do edital. Por exemplo, a empresa Refrigeração Portuguesa, que ofereceu o menor preço (cerca de R$ 3,5 milhões abaixo do valor da empresa vencedora) , foi desclassificada porque o referido preço seria supostamente inexequível. Ocorre que essa avaliação foi realizada com base em um orçamento-parâmetro viciado.
20.	Saliento que a possibilidade de que a contratação tenha gerado dano ao Erário fundamentou a determinação exarada no acórdão recorrido no sentido de que fosse instaurada uma tomada de contas especial para apurar as responsabilidades e estimar o dano porventura existente. Diante disso, cai por terra outra alegação do recorrente, aquela no sentido de que não se teria levantado a possibilidade de o contrato ter sido superfaturado ou de ter havido prejuízo para a administração.
21.	Embora a comissão de sindicância tenha sugerido a anulação de ofício do processo licitatório, o Sr. Claodinardo Fragoso da Silva deu continuidade à contratação da empresa Transamérica Serviços. Neste momento, o recorrente afirmou que a referida comissão não teria produzido provas da existência das irregularidades ora sob apuração. 
22.	Novamente, julgo que não assiste razão ao recorrente, como se observa nos seguintes trechos do relatório dessa comissão:
	"A empresa ganhadora deste certame licitatório Transamérica Serviços tem como sua procuradora a Sra. Vanilza Aparecida Dias Ferreira (fls. 752-v e 758) , que possui inclusive uma procuração da empresa (fls. 947) que lhe concede amplos poderes, inclusive para abrir e encerrar, bem como movimentar contas bancárias, o que se assemelha a ser sócia da empresa, que trata-se da esposa do servidor Francisco (informação que consta na denúncia para Polícia Federal (fls. 08) e no depoimento do servidor Carlos Simões Gonçalves sendo confirmado pelo servidor José Delfina Dias) , servidor este que elaborou o Termo de Referência do edital, entendendo esta Comissão que há neste caso conflito de interesses e até mesmo um impedimento para esta empresa participar dos processos licitatórios desta instituição quando dos Termos de Referência e editais elaborados pelo Servidor que é cônjuge de representante de licitante e a representante da licitante ainda presta serviços para a instituição. 
	Diante destes fatos, orçamentos de uma mesma empresa, servidor elaborando o Termo de Referência que rege as normas do processo licitatório e de outro lado esposa do servidor que elabora o Termo de Referência sendo praticamente sócia da empresa licitante, que vem a ser lograda a vencedora do certame, entende esta Comissão que a empresa Transamérica está totalmente impedida de firmar contrato com esta administração, inclusive impedida de participar de quaisquer pregões deste órgão conforme preconiza o art. 9º da Lei 8.666/93:
 (...) 
	A Comissão Sindicante sugere, prezando pelo princípio da moralidade e economicidade que rege nesta Instituição, pela anulação de ofício deste processo licitatório, conforme preceitua o Art. 49, da Lei 8.666/93:"
23.	Acrescento que a comissão salientou que o termo de referência não detalhava adequadamente as características e os quantitativos dos serviços que seriam contratados. Por via de consequência, a empresa Transamérica detinha um conhecimento privilegiado sobre o objeto licitado. Esse fato foi mencionado no relatório da sindicância que foi encaminhado ao recorrente, verbis:
	"De acordo com o depoimento do servidor Carlos Simões Gonçalves (fls. 33 a 35) , nenhuma empresa foi nos setores verificar o quantitativo de aparelhos de ar condicionado e não foi fornecido pelo edital esse quantitativo. Da forma que foi feita a licitação sempre será pago preço a maior, citou como exemplo 'filtro de um ar condicionado de 24.000 btus não pode ser o mesmo preço de um ar condicionado de 7.500 btus'. Disse que somente a Transamérica tinha informações referentes ao quantitativo de ar condicionado, devido a referida empresa já ter prestado serviço de manutenção na Instituição."
24.	Julgo que, ao não acolher a sugestão formulada pela comissão de sindicância, no sentido de anular de ofício o processo licitatório, o então Pró-Reitor violou os princípios que norteavam sua atuação, em especial, os da moralidade e da impessoalidade. 
25.	Cumpre destacar que, além de não considerar grave o potencial conflito de interesses apontado pela comissão de sindicância, o recorrente convocou justamente o Sr. Francisco Soares da Silva Filho, marido da representante da empresa vencedora da licitação, para prestar esclarecimentos sobre questões como a metodologia utilizada para formatar a planilha orçamentária, a vantagem de agrupar todas as unidades da UFMS e não dividi-las, o reflexo da ausência da informação sobre o quantitativo dos bens e a existência de orçamentos fora da realidade do mercado. Em seguida, utilizou as informações prestadas por ex-servidor para subsidiar a sua tomada de decisão. 
26.	Assim sendo, restou caracterizado o caráter culposo da atuação do recorrente, o que acarreta o afastamento de sua alegação de que teria agido sem culpa.
27.	Por oportuno, friso que a existência dessas irregularidades foi confirmada no inquérito instaurado pela Polícia Federal, como se observa no seguinte trecho do depoimento prestado pelo Sr. Carlos Simões Gonçalves, servidor da UFMS que já havia trabalhado no departamento de manutenção:
	"que o depoente noticiou por meio da mencionada CI que o pregão 36/2013 da UFMS, cujo objeto é a manutenção de ar-condicionado, não cumpre o seu principal objetivo, que é a economia de recursos públicos;
	que quando o contrato com a Ricetti foi encerrado, a UFMS celebrou contrato de emergência  com a empresa Transamérica para a manutenção de ar-condicionado por um período de seis meses, no valor total de R$ 967.900,00; 
	que referido valor já era superfaturado em cerca de 400% acreditando que o valor efetivamente pago tenha sido ainda maior;
	que ao término do contrato de emergência, a UFMS abriu o pregão eletrônico 36/2013, com 114 itens; 
	que em quase todos os itens a empresa Transamérica apresentou o maior preço, todavia todos os 114 itens foram adjudicados a ela; 
	que as outras 10 empresas participantes do pregão foram todas desclassificadas;
	que chama atenção o fato de que dado início ao leilão, a empresa Transamérica não participou, ficando inerte em relação a quase todos os itens;
	que chama atenção o fato de que as empresas foram desclassificadas em ordens aleatórias;
	que é sabido na UFMS que Francisco preparou todo o termo de referência do Pregão 36/2013; 
	que tal termo de referência não continha diretrizes claras, não sendo adequado à realidade da instituição, o que inclusive pode ter contribuído para todas as desclassificações."
28.	A alegação do recorrente no sentido de que não é possível atribuir-lhe responsabilidade pela eliminação da licitante que ofertou a proposta com menor valor não deve ser acolhida. Afinal, a desclassificação da empresa Refrigeração Portuguesa com espeque em suposta inexequibilidade da respectiva proposta deveria ter sido revista, na medida em que o orçamento base da UFMS estava viciado. E quem detinha as condições jurídicas e fáticas para promover essa revisão era justamente o Pró-Reitor de Administração, Sr. Claodinardo Fragoso da Silva, o qual, além de conhecer o processo de orçamento que serviu de parâmetro para essa desclassificação, estava incumbido de supervisionar todos os atos do processo. Nessa condição, ele deveria ter verificado se a eliminação da primeira colocada do certame em tela era realmente adequada.
29.	Os argumentos apresentados pelo Sr. Claodinardo Fragoso da Silva no sentido de que sua responsabilidade deve ser afastada uma vez que ele não obteve vantagem ilícita não merecem acolhimento. Afinal, ele foi condenado por ter praticado atos com grave ofensa à lei, o que enseja sua apenação pelo TCU, independentemente da obtenção de ganhos materiais.
30.	Concluindo a análise das alegações do recorrente, resta analisar aquelas relativas ao valor alegadamente excessivo da multa que lhe foi imputada. Preliminarmente, lembro que as irregularidades por ele praticadas ensejaram a aplicação da multa com fundamento no art. 58, II, da Lei 8.443/1992.
31.	A jurisprudência do TCU é pacifica ao apontar que o valor da multa deve ser definido com base na gravidade dos ilícitos, na respectiva materialidade e no grau de culpabilidade do agente, não guardando relação com a capacidade financeira do responsável. Nesse sentido, por exemplo, pode ser citado o Acórdão 939/2017-TCU-Plenário, relatado pelo Ministro Bruno Dantas.
32.	Este Tribunal também tem entendido que a alegação de hipossuficiência financeira, desacompanhada de elementos probatórios de tal condição, não justifica a redução do valor da multa, como se observa no Acórdão 2613/2010-TCU-Segunda Câmara, relatado pelo Ministro Aroldo Cedraz.
33.	Por fim, saliento que o item 9.6 do acórdão combatido autorizou o parcelamento da dívida em até 36 parcelas mensais e consecutivas.
34.	Diante do acima exposto, julgo que as alegações em tela não devem ser acolhidas.
35.	Com fulcro nessas considerações, concluo que o Sr. Claodinardo Fragoso da Silva não apresentou alegações nem documentos capazes de afastar o entendimento anterior desta Corte de Contas, no sentido de que ele foi omisso na supervisão de um processo licitatório flagrantemente irregular e deu prosseguimento à assinatura do contrato, embora tenha sido tempestivamente avisado por membros da comissão de sindicância da UFMS que essa contratação atentava contra os princípios da moralidade e da economicidade.
36.	Por via de consequência, julgo que o recurso sob exame deve ser conhecido, para, no mérito, ser-lhe negado provimento. Assim sendo, o Acórdão 594/2017-TCU-Plenário deve ser mantido em seus exatos termos.
	
Diante do acima exposto, VOTO no sentido de que o Tribunal adote o acórdão que ora submeto à deliberação deste Colegiado. 
TCU, Sala das Sessões Ministro Luciano Brandão Alves de Souza, em 18 de setembro de 2019.
BENJAMIN ZYMLER 
Relator